【裁判字號】    96,重訴,203
【裁判日期】    970515
【裁判案由】    返還借款
【裁判全文】
臺灣臺南地方法院民事判決             96年度重訴字第203號
原      告  甲○○
                      臺南市○.
訴訟代理人  何建宏律師
被      告  乙○○
訴訟代理人  許世律師
            許安德利律師
上列當事人間請求返還借款事件，經本院於民國97年5月1日言詞
辯論終結，判決如下：
    主  文
被告應給付原告新臺幣伍佰貳拾貳萬玖仟柒佰零壹元，及其中新
臺幣肆佰伍拾貳萬貳仟肆佰玖拾壹元部分，自民國九十六年六月
二十五日起至清償日止，按週年利率百分之五計算之利息。
原告其餘之訴駁回。
訴訟費用由被告負擔十分之七，餘由原告負擔。
本判決於原告以新臺幣壹佰柒拾伍萬元供擔保後，得假執行；被
告以新臺幣伍佰貳拾貳萬玖仟柒佰零壹元為原告預供擔保者，得
免為假執行。
原告其餘假執行之聲請駁回。
    事  實
壹、程序部分：
    按「訴狀送達後，原告不得將原訴變更或追加他訴。但擴張
    或減縮應受判決事項之聲明者，不在此限」，民事訴訟法第
    255條第1項第3款定有明文。查本件原告起訴主張請求「被
    告應給付原告新臺幣（下同）7,561,611元，及其中
    4,522,491元，自民國（下同）96年6月25日起至清償日止，
    按週年利率百分之五計算之利息」。嗣將應受判決事項之聲
    明，減縮為「被告應給付原告6,186,771元，及其中
    4,522,491元，自96年6月25日起至清償日止，按週年利率百
    分之五計算之利息」，於法並無不符，合先敘明。
貳、實體部分：
一、原告起訴略以：
(一)、緣被告於86年1月1日起至88年3月5日止，陸續向原告借貸
    4,522,491元，兩造約定每月利息以千分之八計算。利息並
    滾入本金再予計息，迄89年8月5日止，被告累欠原告本金及
    利息計5,229,701元。借款本金部分之單月利息為36,180元
    ，91年7月5日至92年1月5日共七個月，合計利息253,260元
    。自92年1月6日起調降借款利息為單月利率千分之六，每月
    利息為27,135元，自92年2月5日起至96年6月5日止，共52個
    月，合計利息金額為1,411,020元。是被告至96年6月5日止
    ，負欠原告本金及利息合計6,186,771元，而上開債務經原
    告於96年5月26日向被告催告應於一個月內清償，被告卻置
    之不理，其應自96年6月25日起負遲延責任，因兩造就遲延
    給付之利息未約定利率，原告爰依民法第233條規定，請求
    被告應給付自遲延給付之日起至清償日止，按週年利率百分
    之五計算之利息支付給原告等語。
(二)、被告雖抗辯未曾見過原告提出之計算單，且非其個人向原告
    借款，係原告前後借款4,390,491元予訴外人可利士科技有
    限公司（下簡稱可利士公司），故為可利士公司欠原告借款
    債務，其與原告無任何借貸關係存在，惟：
１、依被告不爭執為其簽名之字據內容觀察，其上清楚記載被告
    個人積欠原告「5,229,701元」，其非以可利士公司法定代
    理人身分代理可利士公司簽具該字據，事理甚明。
２、又如被告未曾見過原告提出之計算單原本，而依其主張為可
    利士公司向原告借款，則可利士公司明明未向原告借得
    5,229,701元（僅借到4,390,491元），被告焉會任意簽立負
    債5,229,701元之字據？顯然不合常理。
(三)、查可利士公司於88年7月14日因經營不善而辦理現金增資，
    只能證明該公司經營確有資金上需求，不能證明該公司在辦
    理現金增資前之88年1月至3三月間身為公司負責人之被告未
    向原告調借資金投入公司經營。
(四)、另被告簽立其不爭執為真正之借款字據時間為89年8月5日，
    而被告主張之原告與配偶之家庭糾紛發生時點在94、95年間
    ，此觀被告提出之刑事簡易判決及民事通常保護令內容可得
    而知，二件事相差五、六年之久，被告於電話中卻硬將該二
    件事混在一起談論，顯不足採。即被告簽借據字據在前，為
    原告協調家庭糾紛在後，兩者發生時間不同，無關聯性。
(五)、原告並未與被告約定借款清償期，被告於電話錄音譯文中等
    語，純粹為被告片面要求，原告並未同意，為原告之前向被
    告催告清償借款時，被告之託辭，原告從未答應，故就兩造
    有無約定債務清償期限除被告單方面之說辭外，並無其他證
    據供佐，不足憑採等語。
(六)、並聲明：求為判決被告應給付原告6,186,771元，及其中
    4,522,491元，自96年6月25日起至清償日止，按週年利率百
    分之五計算之利息，並願供擔保請准宣告假執行。
二、被告則略以：
(一)、被告自始未曾向原告借款。並否認起訴狀所示計算單之真正
    ，原告起訴狀計算單所示借款明細，應係原告借予第三人可
    利士公司之款項。茲詳述如后：
１、按原告為被告之妹婿。原告於86年11月21日成立可利士公司
    ，由原告出資9,400,000元，並擔任公司代表人，因原告經
    營不善，旋於87年3月9日要求退股。當時被告為維護其妹之
    家庭和諧，遂出面協調，讓原告之出資全額退股，而該股份
    則由被告家族所經營之漢平電子工業股份有限公司承受，同
    時被告亦承受其妹黃劉敕雅在可利士公司之股份（同樣是全
    額退股），並擔任可利士公司之代表人，惟原告仍在可利士
    公司擔任處長之職，負責公司之營運及資金調度。嗣於87年
    7 月31日原告又承受第三人股東孫建文在可利士公司之股份
    ，再次成為可利士公司之股東。
２、因原告之全額退股，使可利士公司之經濟狀況更為艱鉅，原
    告遂於88年間起，陸續墊付公司借款及廠商之應付帳款。嗣
    後原告曾請被告確認原告在可利士公司之墊款，原告遂承諾
    上開可利士公司之墊款不計利息，將來由公司歸墊本金即可
    。有關可利士公司廠商貨款請款，均由原告簽核後即付款，
    並未經被告簽核，足見原告確實負有資金管理及調度之責。
３、本件原告所謂借款，均係由原告直接匯入可利士公司銀行帳
    戶或給付相關廠商，承如原告起訴狀證一借款明細所示（支
    付光晟款應係247,968元）。並有根太企業有限公司、逸烽
    企業有限公司、聯瞻科技股份有限公司、光晟股份有限公司
    統一發票及可利士公司轉帳傳票、存款存摺可稽。
(二)、原告主張系爭借款乃被告私人向其借貸，而相關資金流程顯
    示，全數金額均係支付可利士公司之貨款，並無分毫進入被
    告私人帳戶。又如被告係為解決可利士公司資金調度困境，
    只要辦理增資即可，根本無需向原告借款。足見，系爭借貸
    關係係存在於可利士公司與原告之間，與被告無涉。若依原
    告所述「如原告係借錢給可利士公司而非被告，在可利士公
    司未清償原告欠款前，原告亦不可能輕率同意公司解散」。
    果係如此，可利士公司清算與否即與原告無利害關係，為何
    原告拒絕簽署可利士公司清算同意書。足見，本件借款係原
    告借予可利士公司，而原告在發現可利士公司於清算後，其
    資產已不足以償還原告之借款，遂拒絕簽署上開同意書，干
    擾清算程序，以此要求轉由被告個人償還。
(三)、縱認被告有給付系爭借款之責任，兩造就此亦定有清償期：
    按定有清償期者，債權人不得於期前請求清償，民法第316
    條前段定有明文。退一步言，本件縱認兩造間有借貸關係，
    惟先前雙方既定有處理借款債務之時間，即「被告財產分完
    」以後，自應依約而行，由被告提出之錄音譯文可知，原告
    並未否認「財產分完」之時間點，只是擔心時效之問題而已
    ，衡情應確有此約定。而兩造之父（岳父），至今仍未處分
    產業，故原告自無在約定期限前，請求被告清償之理等語。
(四)、並聲明：(1)原告之訴駁回。(2)如受不利判決請准被告供擔保
    免假執行。
三：兩造不爭執事項：
(一)、原告起訴狀所附所附借據「貸方乙○○借方甲○○89年8月5
    日止5,229,701」書據，其貸方簽收人之簽名，係被告之簽
    名。該書據並無利息之記載。
(二)、訴外人劉漢池於86年11月13日匯款10,000,000元予原告。
(三)、可利士公司86年11月21日設立登記時，由原告擔任董事。
(四)、被告於87年3月間擔任可利士公司董事。
(五)、原告於87年8月間，再擔任可利士公司股東。
(六)、可利士公司於88年7月間辦理現金增資，由被告增資
    10,000,000元，股東劉漢池增資12,000,000元。
(七)、原告於93年12月28日同意可利士公司辦理解散。
(八)、原告主張借款除132,000元外，其餘款項均匯入可利士公司
    及廠商。
(九)、原告於87年3月間退股取得股款10,000,000萬元，惟仍擔任
    可利士公司處長。
(十)、從新計算利息部分金額（五年以上不再主張）。
(十一)、原告起訴狀證物明細表部分之正本不存在。
四、得心證的理由：
(一)、本件訴訟兩造爭執部分在於，兩造間有無借貸契約，如有，
    則被告究竟係以個人名義向原告借款，亦或被告係以公司代
    表人之名義向原告借款。
１、按「當事人主張有利於己之事實者，就其事實有舉證之責任
    」，民事訴訟法第277條前段定有明文。次按「請求履行債
    務之訴，除被告自認原告所主張債權發生原因之事實外，應
    先由原告就其主張此項事實，負舉證之責任，必須證明其為
    真實後，被告於其抗辯事實，始應負證明之責任，此為舉證
    責任分擔之原則」（最高法院43年台上字第377號判例意旨
    參照）。
２、原告主張被告以私人名義向原告借貸，至89年8月5日止共積
    欠其5,229,701元之事實，業為被告所否認，並以前開情詞
    ，茲為抗辯。查：依上開舉證責任分配之原則，自應由原告
    先就兩造間借貸意思表示合致及借款之交付負舉證之責。本
    件原告業已提出「89年8月5日止貸方乙○○共積欠借方甲○
    ○5,229,701元」之借據乙紙為證，依該借據形式觀之確可
    得知兩造有借款事實，且借款金額為5,229,701元，並有被
    告之親自簽名為證（並無加蓋或加載可利士公司之印文），
    而被告對於借據上金額及簽名之真正，並不爭執，自應認原
    告此部分之主張為真正。
３、雖被告另以向原告所借之借款，全數皆係用於可利士公司業
    務上，並提出發票等證物為憑（見本院卷第21至25頁可參）
    ，係屬可利士公司向原告借款，而非被告私人向原告借款等
    情，資為抗辯。然依上揭舉證責任所述，原告就其借款請求
    權存在，已盡舉證之責。被告所抗辯非私人借款之事實，自
    應由被告負舉證責任。惟查：被告所提出之支票申請單及發
    票等往來資料，均僅能證明該系爭借款係用於公司之業務支
    出，實難證明該系爭借款係可利士公司向原告借款。是被告
    所提出之上開公司資金往來之證據資料，尚不足以推翻原告
    主張係被告私人借款，且被告亦未提出其他積極之證據資料
    ，足以證明其所抗辯之事實確實存在，是被告此部分抗辯，
    自屬無據，要不足採。
(二)、按「民事訴訟如係由原告主張權利者，應先由原告負舉證之
    責，若原告先不能舉證以證實自己主張之事實為真實，則被
    告就其抗辯事實即令不能舉證，或其所舉證據尚有疵累，亦
    應駁回原告之請求」（最高法院17年上字第917號判例意旨
    參照）。又按「借用人應於約定期限內，返還與借用物種類
    、品質、數量相同之物，未定返還期限者，借用人得隨時返
    還，貸與人亦得定一個月以上之相當期限，催告返還」、「
    遲延之債務，以支付金錢為標的者，債權人得請求依法定利
    率計算遲延利息，但約定利率較高者，仍從其約定利率」、
    「應付利息之債務，其利率未經約定，亦無法律可據者，週
    年利率為百分之五」，民法第478條、第233條第1項、第203
    條分別定有明文。又按「給付有確定期限者，債務人自期限
    屆滿時起，負遲延責任。給付無確定期限者，債務人於債權
    人得請求給付時，經其催告而未為給付，自受催告時起，負
    遲延責任。其經債權人起訴而送達訴狀，或依督促程序送達
    支付命令，或為其他相類之行為者，與催告有同一之效力。
    前項催告定有期限者，債務人自期限屆滿時起負遲延責任」
    ，民法第229條亦有明定。經查：
１、本件被告向原告借款之事實，已如前述，業據原告提出「89
    年8月5日止貸方乙○○共積欠借方甲○○5,229,701元」之
    借據乙紙為證，依上開借據形式上觀知，並無約定利率、利
    息及清償日期，惟被告並未否認上開金額，是依上開證據可
    得確定者為兩造間又至「89年8月5日止貸方乙○○共積欠借
    方甲○○5,229,701元」之事實。
２、又查上開借據並無清償日期、約定利率、利息之記載，兩造
    前開借款既未約定清償日期，亦未據原告舉證證明在96年5
    月26日之前有向被告求償，是原告利息之計算方式，自屬無
    據。另原告主張已於96年5月26日向被告催告應於一個月內
    清償之事實，此有原告提出兩造不爭執之錄音為證，其中涉
    及原告向被告催討上開款項之事實，原告此部分之主張，自
    可認定。因之，原告主張被告對於5,229,701元之借款債務
    ，及其中之4,522,491元，自96年6月25日起負遲延責任，並
    依週年利率為百分之五計算利息，自足採信。
(三)、從而，原告本於借貸法律關係，訴請被告給付原告
    5,229,701元，及其中之4,522,491元部分，自96年6月25日
    起至清償日止，按週年利率為百分之五計算利息，為有理由
    ，原告逾此部分之請求，則屬無據，應予駁回。又兩造陳明
    願供擔保，聲請宣告假執行及免為假執行，就原告勝訴部分
    ，核無不合，爰分別酌定相當擔保金額准許之，又原告敗訴
    部分，其假執行之聲請，失所附麗，併予駁回。
五、本件為判決之基礎已臻明確，兩造之其餘主張、陳述並所提
    證據，經審酌後，認均與本件之結論無礙，爰不再一一論述
    ，附此敘明。
六、據上論結，本件原告之訴一部有理由，一部無理由，依民事
    訴訟法第79條、第390條第2項、第392條第2項，判決如主文
    。
中    華    民    國    97    年    5    月    15     日
                  民事第二庭    法  官   曾鴻銘
以上正本係照原本作成
如對本判決上訴，須於判決送達後20日內向本院提出上訴狀（應
附繕本）。
中    華    民    國    97    年    5    月    15     日
                                書記官   陳志德


司法院資訊處製作；財團法人民間司法改革基金會備份。
